臺灣高等法院臺南分院刑事判決
110年度金上訴字第1210號
上  訴  人  
即  被  告  楊翰翔
上列上訴人因詐欺等案件，不服臺灣臺南地方法院110年度金訴
字第82號中華民國110年6月10日第一審判決（起訴案號：臺灣臺
南地方檢察署108年度偵字第21173號、109年度偵字第1191號）
，提起上訴，本院判決如下：
    主  文
上訴駁回。
楊翰翔緩刑參年；①緩刑期內付保護管束。②楊翰翔應給付周森德
新臺幣（下同）十四萬元，第一期應於緩刑起算日二個月內，給
付周森德七萬元，剩餘七萬元，自給付七萬元之後的次月起，按
月於每月十五日前給付周森德一萬元，如果一期不履行，全部債
務視為到期。
    犯罪事實
一、楊翰翔為貪圖提領款項1成報酬之不法利益，於民國108年4
    月間，經曹志陽胞兄曹志成之介紹，與曹志陽、曹志成（另
    經原審審結）一起加入盧文清、陳建勳、張佐泓（均經檢察
    官另案偵辦）及其他不詳成年成員所組成3人以上，以實施
    詐術為手段，具有持續性及牟利性之有結構性詐欺集團（曹
    志陽部分，業經原審法院另案判決罪刑確定），擔任收取、
    提領詐欺所得款項之車手。
二、楊翰翔、曹志陽、曹志成、陳建勳、張佐泓、盧文清等該集
    團成員，即同時基於三人以上共同冒用政府機關及公務員名
    義詐欺取財、非法由自動付款設備取財，及洗錢之犯意聯絡
    ，先由該集團不詳女性成年成員於108年4月10日11時許假冒
    健保局員工打電話予周森德，誆稱周森德於108年2月25日至
    台大醫院及長庚醫院掛號領藥，積欠新臺幣（下同）5、6萬
    元藥費未付云云，周森德回稱其於108年2月24日出境中國大
    陸旅遊，迄108年3月17日返台，該假冒健保局員工之不詳女
    性成年成員表示將協助向165反詐騙專線報案後，即由自稱
    「李有意」警官之某不詳男性成年成員與周森德電話聯絡，
    佯稱：周森德涉及富邦銀行300多萬元毒品買賣款項云云，
    再轉由自稱「王文豪」檢察官之某不詳男性成年成員與周森
    德電話聯絡，訛稱：須「李有意」警官保證，才能辦理法院
    公證，將派魏姓替代役男至周森德住處巷口拿取辦理公證所
    需之提款卡云云，周森德誤信為真，陷於錯誤，依對方要求
    告知提款密碼，並將其臺灣銀行（帳號000000000000）及郵
    局、土地銀行帳戶提款卡放入1只牛皮紙袋內，於該日（4月
    10日）14時許持至臺中市北屯區豐樂路10巷12弄口，交予假
    冒魏姓替代役男之某不詳男性成年成員，再輾轉交予陳建勳
    指示楊翰翔、曹志成、曹志陽等人接續提領周森德前揭臺灣
    銀行帳戶內下述款項：
　㈠陳建勳於108年4月11日21時30分許，在臺南市新市區某河岸
    旁，將周森德前揭臺灣銀行帳戶提款卡交付楊翰翔，交待楊
    翰翔與曹志成聯絡，楊翰翔遂於同日23時許與曹志成在臺南
    中西區康樂街與中正路口停車場附近會合後，依曹志成指示
    ，騎乘車牌000-0000號機車前往高雄市○○區○○○路00號台新
    銀行○○分行，將周森德前揭臺灣銀行帳戶提款卡置入自動櫃
    員機，並輸入密碼，自動櫃員機辨識系統因而誤認楊翰翔係
    有權使用該提款卡之人，以此不正方法操作自動付款設備，
    而接續於翌日（4月12日）0時16分39秒、0時17分46秒、0時
    21分51秒、0時22分40秒、0時29分51秒、0時31分52秒、0時
    35分28秒，自周森德前揭臺灣銀行帳戶中提領2萬元、2萬元
    、2萬5元、2萬5元、2萬5元、2萬5元、2萬5元等7筆，共14
    萬25元現金後，隨即返回臺南市中西區康樂街與中正路口停
    車場附近，將該筆款項連同周森德前揭臺灣銀行帳戶提款卡
    交予曹志成，曹志成從中抽取1萬元作為報酬交予楊翰翔，
    餘款依盧文清指示，交由張佐泓轉交該詐欺集團上手。
　㈡曹志成於108年4月13日2時34分許前往臺南市○○區○○○路00號
    臺灣銀行○○○分行，將周森德前揭臺灣銀行帳戶提款卡置入
    自動櫃員機，並輸入密碼，自動櫃員機辨識系統因而誤認曹
    志成係有權使用該提款卡之人，以此不正方法操作自動付款
    設備，而接續於該日2時34分14秒、2時35分23秒、2時36分4
    0秒，自周森德前揭臺灣銀行帳戶中提領6萬元、6萬元、2萬
    8000元等3筆，共14萬8000元現金後，將該筆款項依盧文清
    指示，交由張佐泓轉交該詐欺集團上手。
　㈢曹志成於108年4月15日0時20分許，在臺南市中西區太子飯店
    旁某燒烤店，將周森德前揭臺灣銀行帳戶提款卡交予曹志陽
    ，指示曹志陽提款，曹志陽遂騎乘機車前往臺南市○○區○○路
    0段000號臺灣銀行○○分行，將周森德前揭臺灣銀行帳戶提款
    卡置入自動櫃員機，並輸入密碼，自動櫃員機辨識系統因而
    誤認曹志陽係有權使用該提款卡之人，以此不正方法操作自
    動付款設備，而接續於該日0時27分34秒、0時29分40秒、0
    時31分22秒，自周森德前揭臺灣銀行帳戶中提領6萬元、6萬
    元、2萬4000元等3筆，共14萬4000元現金後，隨即返回上開
    臺南市中西區某燒烤店，將該筆款項連同周森德前揭臺灣銀
    行帳戶提款卡交予曹志成，曹志成從中抽取1萬元作為報酬
    交予曹志陽，餘款依盧文清指示，交由張佐泓轉交該詐欺集
    團上手。
　㈣曹志成於108年4月17日0時5分許前往臺南市○○區○○路000號臺
    灣銀行安平分行，將周森德前揭臺灣銀行帳戶提款卡置入自
    動櫃員機，並輸入密碼，自動櫃員機辨識系統因而誤認曹志
    成係有權使用該提款卡之人，以此不正方法操作自動付款設
    備，而接續於該日0時5分36秒、0時6分57秒，自周森德前揭
    臺灣銀行帳戶中提領10萬元、5萬元等2筆，共15萬元現金後
    ，將該筆款項依盧文清指示，交由張佐泓轉交該詐欺集團上
    手。　　
　㈤其等即藉此層層轉交方式，隱匿詐欺犯罪所得之去向、所在
    ，嗣經周森德察覺受騙，報警處理而追查出上情。
　  理    由
一、檢察官的起訴範圍，應依起訴書犯罪事實欄的記載為準，法
    院不受起訴書論罪欄的記載拘束。本案依照起訴書犯罪事實
    欄的記載，就被告楊翰翔加入詐欺集團後對被害人周森德進
    行詐欺取財的過程，並未提及被告楊翰翔與其他共犯有何行
    使公文書的犯意聯絡和行為分擔，顯見起訴書的真意並無起
    訴被告楊翰翔此部分犯行，則起訴書犯罪事實欄就被告楊翰
    翔主觀犯意部分記載「基於行使偽造公文書之犯意聯絡」，
    起訴書論罪欄記載被告楊翰翔觸犯「行使偽造公文書」罪部
    分，應屬贅載，此業經原審公訴檢察官於準備程序、審理程
    序當庭表示刪除（原審卷第131頁、第142頁），原審因而沒
    有就此部分為不另為無罪之諭知，加上被告也僅就原審判決
    其有罪的部分上訴，參照新修正刑事訴訟法第348條第2項規
    定：「對於判決之一部上訴者，其有關係之部分，視為亦已
    上訴。但有關係之部分為無罪者（包括不另為無罪之諭知）
    ，不在此限」的立法意旨，本院的審理範圍即僅有本判決上
    開犯罪事實欄所載，合先敘明。
二、上開犯罪事實，業據被告楊翰翔於偵查、原審及本院審理中
    坦承不諱（警卷第34至35頁、偵17344號卷第26至30頁、原
    審院卷第131、142、152頁），經核與共犯曹志陽（警卷第2
    4至25、26至27頁、31頁反面、偵19440號卷第245頁、原審
    卷第131、142、152頁）、曹志成之供述（警卷第4頁反面至
    5頁、15至16頁、偵19440號卷第244頁、偵1191號卷第91至9
    3頁），及告訴人周森德證述其遭詐欺情節相符（警卷第38
    至39頁），且有告訴人周森德前揭臺灣銀行帳戶108年4月10
    日至同年月17日交易明細（警卷第67頁）、被告楊翰翔提領
    款項之監視錄影畫面翻拍照片等資料在卷可參（警卷第70頁
    反面），並有被告楊翰翔所有、用來與該詐欺集團成員聯繫
    詐欺款項提領使用之0000000000門號IPHONE6手機扣案可資
    佐證，足認被告楊翰翔上開任意性自白與事實相符，本案事
    證明確，被告犯行均堪認定。
三、論罪：
　㈠核被告楊翰翔上開所為，係犯組織犯罪防制條例第3條第1項
    後段之參與犯罪組織罪，刑法第339條之4第1項第1、2款三
    人以上共同冒用政府機關及公務員名義詐欺取財罪，第339
    條之2第1項以不正方法由自動付款設備取得他人之物罪，及
    洗錢防制法第2條第2款、第14條第1項之一般洗錢罪。
  ㈡被告楊翰翔就上開犯行，與曹志陽、曹志成、陳建勳、張佐
    泓、盧文清及該集團其他不詳成年成員間，有犯意聯絡及行
    為分擔，為共同正犯。
　㈢本件依告訴人等所述被害情節、被告楊翰翔及其他共犯之供
    述，可認被告楊翰翔所屬詐欺集團應有成員多人，且分工細
    密，又該集團成員假冒政府機關公務員撥打電話向告訴人等
    施詐騙取款項，雖有不同階段之分工，於自然觀念上並非不
    能區分為數行為，惟依一般社會通念，上開各階段行為係在
    同一詐騙犯罪決意及預定計畫下所為，因果歷程並未中斷，
    應適度擴張法律上之行為概念，認僅係一個犯罪行為（最高
    法院97年度台上字第1880號判決參照）。因此被告楊翰翔與
    所屬該詐欺集團各成員間就前開各階段之行為，應可評價為
    一個犯罪行為，被告楊翰翔以一行為同時觸犯前揭數罪名，
    為想像競合犯，應依刑法第55條之規定，均從一重之三人以
    上共同冒用政府機關及公務員名義詐欺取財罪處斷。　
四、駁回被告楊翰翔上訴的理由：
　㈠原審審理後，認為被告楊翰翔上開犯行事證明確，乃適用上
    開實體法規，並審酌被告楊翰翔年輕力壯，不思以正當方法
    賺取財物，為貪圖輕易獲得金錢，即參與詐欺集團之犯罪組
    織擔任「車手」，共同參與本案詐欺取財犯行，並移轉詐欺
    犯罪所得，而掩飾、隱匿詐欺正犯詐欺犯罪所得之來源、去
    向暨所在，使金流不透明，影響社會經濟秩序，危害金融安
    全，亦使不法之徒得藉此輕易詐取財物、隱匿真實身分，造
    成國家查緝犯罪受阻，也使告訴人無從追回被害款項而受有
    財產損失，所生危害非輕，兼衡被告楊翰翔之犯罪動機、目
    的、手段、分工參與犯罪程度、依內部分工模式取得之報酬
    、對告訴人所生財產損害程度、坦承犯行，惟迄未賠償告訴
    人損失之犯罪後態度，暨各自陳明之智識程度與家庭經濟狀
    況（見原審卷第152至153頁）等一切情狀，量處被告楊翰翔
    有期徒刑1年2月。
  ㈡其次，原審就沒收部分乃說明：
　⒈被告楊翰翔供承其從事上開犯行從中獲得1萬元報酬（原審卷
    第133頁、偵17344號卷第26、30頁、警卷第34頁反面），且
    查無其他積極證據足認被告楊翰翔還有其他犯罪所得，應認
    被告楊翰翔實際受分配之不法利得為1萬元，雖未扣案，然
    為避免被告楊翰翔無端坐享犯罪所得，且宣告前揭不法利得
    之沒收並無過苛之虞，應依刑法第38條之1第1項前段宣告沒
    收，於全部或一部不能沒收或不宜執行沒收時，併依同法條
    第3項規定，追徵其價額。
  ⒉扣案0000000000門號及搭配該門號之IPHONE6手機（IMEI：00
    0000000000000），係被告楊翰翔所有，用以與詐欺集團上
    手聯繫提領、交付詐欺款項所用，業據被告楊翰翔供明在卷
    （原審卷第132至133頁），屬供犯罪所用之物，應依刑法第
    38條第2項規定宣告沒收。
　㈢經核原審判決上開認事用法並無違誤，量刑亦屬妥適，並無
    違法不當之處。
　㈣被告楊翰翔提起上訴，主張其犯後坦承犯罪，態度良好，並
    非集團高層，取得的犯罪所得不高，原審量刑過重云云。然
    查：原審判決就被告量刑部分，已審酌刑法第57條規定之多
    款量刑事由，諸如被告之犯罪動機、目的，被告之品行、所
    生危害、犯後態度，及被告智識程度、生活狀況，並未逾越
    法定刑度，亦無濫用裁量之情事，被告楊翰翔主張原審量刑
    過重云云，並不可採，應予駁回。
五、本院給予被告楊翰翔緩刑宣告的理由：
　　惟查：被告楊翰翔之前未曾因故意犯罪而受有期徒刑之宣告
    ，有被告前案紀錄表可參。被告楊翰翔年約6歲時父母即離
    異，由父親監護，有被告楊翰翔個人戶籍資料可參，其成長
    過程不如一般人有父母雙親照料。被告楊翰翔因為行動不便
    ，領有輕度身心障礙證明，有其陳報的身心障礙證明可參，
    可見也屬社會弱勢族群。被告楊翰翔從事本案犯行時年紀甫
    滿18歲，應係初入社會受到誘惑，一時失慮而犯罪。又依據
    被告楊翰翔的前案紀錄顯示，其並無從事其他詐欺案件，於
    本案中也僅參與提領1次贓款共14萬25元，涉案程度較其他
    共犯輕。被告楊翰翔於警詢、偵查、原審及本院均坦承犯罪
    ，表達願意賠償被害人的態度，足見有改過自新的態度，被
    告楊翰翔目前也有正當工作，有其工作證可參，則被告楊翰
    翔經此偵、審程序的教訓，應無再犯之虞，如搭配令其於緩
    刑期間履行賠償被害人等條件，上開宣告之刑應可暫不執行
    ，爰依刑法第74條第1項第1款規定宣告被告楊翰翔緩刑3年
    ，為保障被害人之債權，及督促被告楊翰翔確實改過，再依
    刑法第74條第2項第3款，命被告楊翰翔應履行如主文所示賠
    償被害人的義務（被告如未遵期履行，情節重大者，被害人
    得請求檢察官聲請法院撤銷被告楊翰翔上開緩刑宣告），及
    依刑法第93條第1項規定，諭知被告楊翰翔於緩刑期間付保
    護管束（被告楊翰翔如果沒有遵守保護管束應盡的義務，檢
    察官亦可聲請法院撤銷上開緩刑宣告）。　　
據上論結，應依刑事訴訟法第368條，刑法第74條第1項第1款、
第2項第3款、第93條第1項，判決如主文。
本案經檢察官柯博齡提起公訴，檢察官林志峯到庭執行職務。
中　　華　　民　　國　　110 　年　　12　　月　　29　　日
                  刑事第五庭    審判長法　官  蔡廷宜
                                      法　官  林坤志
                                      法　官  蔡川富
以上正本證明與原本無異。
如不服本判決應於收受送達後20日內向本院提出上訴書狀，其未
敘述上訴理由者，並得於提起上訴後20日內向本院補提理由書（
均須按他造當事人之人數附繕本）「切勿逕送上級法院」。
　　　　　　　　　　　　　　　　　　　書記官  黃心怡
中　　華　　民　　國　　110 　年　　12　　月　　29　　日
附錄本案論罪科刑法條：
組織犯罪防制條例第3條
發起、主持、操縱或指揮犯罪組織者，處3年以上10年以下有期
徒刑，得併科新臺幣1億元以下罰金；參與者，處6月以上5年以
下有期徒刑，得併科新臺幣1千萬元以下罰金。但參與情節輕微
者，得減輕或免除其刑。
具公務員或經選舉產生之公職人員之身分，犯前項之罪者，加重
其刑至二分之一。
犯第1項之罪者，應於刑之執行前，令入勞動場所，強制工作，
其期間為3年。
前項之強制工作，準用刑法第90條第2項但書、第3項及第98條第
2項、第3項規定。
以言語、舉動、文字或其他方法，明示或暗示其為犯罪組織之成
員，或與犯罪組織或其成員有關聯，而要求他人為下列行為之一
者，處3年以下有期徒刑，得併科新臺幣3百萬元以下罰金：
一、出售財產、商業組織之出資或股份或放棄經營權。
二、配合辦理都市更新重建之處理程序。
三、購買商品或支付勞務報酬。
四、履行債務或接受債務協商之內容。
前項犯罪組織，不以現存者為必要。
以第5項之行為，使人行無義務之事或妨害其行使權利者，亦同
。
第5項、第7項之未遂犯罰之。

洗錢防制法第2條
本法所稱洗錢，指下列行為：
一、意圖掩飾或隱匿特定犯罪所得來源，或使他人逃避刑事追訴
    ，而移轉或變更特定犯罪所得。
二、掩飾或隱匿特定犯罪所得之本質、來源、去向、所在、所有
    權、處分權或其他權益者。
三、收受、持有或使用他人之特定犯罪所得。

洗錢防制法第14條
有第二條各款所列洗錢行為者，處7年以下有期徒刑，併科新臺
幣5百萬元以下罰金。
前項之未遂犯罰之。
前二項情形，不得科以超過其特定犯罪所定最重本刑之刑。

中華民國刑法第339條之4
犯第339條詐欺罪而有下列情形之一者，處1年以上7年以下有期
徒刑，得併科1百萬元以下罰金：
一、冒用政府機關或公務員名義犯之。
二、三人以上共同犯之。
三、以廣播電視、電子通訊、網際網路或其他媒體等傳播工具，
    對公眾散布而犯之。
前項之未遂犯罰之。

中華民國刑法第339條之2
意圖為自己或第三人不法之所有，以不正方法由自動付款設備取
得他人之物者，處3年以下有期徒刑、拘役或30萬元以下罰金。
以前項方法得財產上不法之利益或使第三人得之者，亦同。
前二項之未遂犯罰之。